臺灣板橋地方法院民事判決　　　　　　 100年度保險字第17號
原　　　告　唐睿
訴訟代理人　黃鈺華律師
被　　　告　南山人壽保險股份有限公司
法定代理人　謝仕榮
訴訟代理人　袁宇右
上列當事人間請求給付保險金事件，經本院於民國100 年6 月9
日言詞辯論終結，判決如下：
    主  文
原告之訴及假執行之聲請均駁回。
訴訟費用由原告負擔。
    事實及理由
一、程序方面：原告依要保人宋昨非（原名宋月女）向被告投保
    之個人人身意外平安保險契約（下稱系爭保險契約），請求
    被告給付保險金，依系爭保險契約第20條，兩造約定合意以
    要保人住所所在地為管轄法院，而宋昨非之住所地在本院管
    轄區域之新北市○○區○○路271 之3 號25樓，依民事訴訟
    法第24條規定，本院自有管轄權，合先敘明。
二、原告主張：原告係訴外人宋昨非（原名宋月女）之子，宋昨
    非於82年3 月20日以自己為要保人及被保險人，向被告投保
    新台幣（下同）500 萬元之個人人身意外平安保險（保單號
    碼：Ｚ000000000，即系爭保險契約），並於94年7 月27日變
    更指定身故受益人為原告。詎99年7 月15日，宋昨非在新北
    市○○區○○路271 之3 號25樓住處，為檢查冷氣排水問題
    ，自窗戶爬出陽台，不慎失足自住家25樓高處墜樓，造成頭
    胸部鈍傷、肋骨骨折、血胸、中樞神經休克、呼吸衰竭及出
    血性休克致死亡。原告為受益人，自得依系爭保險契約，請
    求被告給付保險金500 萬元。原告於99年11月18日向被告申
    請理賠，未料遭被告以「非意外」為由拒絕理賠。原告爰依
    系爭保險契約，請求被告給付求被告給付保險金500 萬元，
    併就遲延利息請求部分，依保險法第34條規定，被告應給付
    自原告提出申請後15日起即99年12月4 日起至清償日止，按
    年息10% 計算之利息等語。聲明求為：(一)被告應給付原告50
    0 萬元，及自99年12月4 日起至清償日止，按年息10% 計算
    之利息。(二)願供擔保請准宣告假執行。
三、被告則以：
  (一)原告主張被保險人係因意外身故乙節，並未盡其舉證責任：
    1.系爭保險契約第2 條約定：「被保險人於本契約有效期間
      限內，因遭遇外來突發的意外傷害事故並以此意外傷害事
      故為直接且單獨之原因，致其身體蒙受傷害或因而殘廢死
      亡時，依照本契約之約定，給付保險金。」，惟依台灣板
      橋地方法院檢察署相驗屍體證明書，記載被保險人宋昨非
      死亡方式為「未確認」，亦即並未確認宋昨非係因意外身
      故，自應命原告對於其主張被保險人宋昨非確因意外身故
      此一有利於己之事實，負舉證責任。
    2.經研判，宋昨非自其25樓住處陽台墜落之地點，其牆面高
      度為121 公分，宋昨非身高為152 公分，該牆之高度已達
      宋昨非胸部之上，若宋昨非站立，應不致發生墜落之危險
      。原告雖主張宋昨非係為檢查冷氣排水問題，自窗戶爬出
      陽台，然現場並無目擊證人，且宋昨非住處高達25樓，其
      僅為檢查冷氣管線，而攀爬於25樓之窗外，讓自身曝露於
      墜落之高度危險中，顯違一般經驗常理。
    3.依台灣板橋地方法院檢察署99年度相字第997 號相驗卷（
      下稱相驗卷）內「新北市政府警察局中和第二分局轄內宋
      昨非死亡案現場勘察報告」第三頁捌、二、記載：「…勘
      察廚房陽台外測冷氣機管線，發現有脫鉤情形，於管線上
      未發現其他疑似拉扯之痕跡。；於女兒牆左上方磁磚勘察
      未發現有疑似手印之情形。…」，倘宋昨非係為檢查冷氣
      排水問題攀爬出窗外，而該冷氣管線脫鉤係宋昨非拉扯所
      致，則勢必有明顯之拉扯痕跡，何以冷氣管線上無拉扯之
      痕跡，且女兒牆左上方磁磚無宋昨非之手印，原告所述之
      臆測，顯違反一般論理及經驗法則，自不足採。
    4.相驗卷內詢問關係人之調查筆錄中，原告自承宋昨非有憂
      鬱症，且一、兩年前有跟原告說要自殺等語。再依檢察官
      相驗報告書中第八點記載：「屋主卜慶玲陳稱：死者生前
      與伊通信，一直提到有輕生念頭等語。」，即若宋昨非正
      常站立於窗戶邊，依宋昨非之身高及該窗戶距離地面之高
      度，應不致發生墜落之危險。且原告所主張宋昨非係為檢
      查冷氣排水問題攀爬出窗外及讓自身曝露於25樓窗外而可
      能發生墜落之高度危險中，皆違反一般經驗及論理法則。
      故原告對於其主張被保險人確因意外身故此一有利於己之
      事實至少應負「證明度減低」之舉證責任，倘未善盡前揭
      舉證責任，即應駁回其訴。
  (二)原告所提之相驗屍體證明書並無法確認宋昨非係因意外身故
    ，原告既未送交宋昨非係因意外身故之證明文件，被告自無
    給付遲延之問題，故原告請求遲延給付計算之利息，自屬無
    據等語，資為抗辯。併答辯聲明：駁回原告之訴；如受不利
    之判決，願供擔保請准宣告免為假執行。
四、原告主張其為宋昨非之子，宋昨非於82年3 月20日以自己為
    要保人及被保險人，向被告投保「個人人身意外平安保險」
    ，保險金額為500 萬元，保單號碼為Ｚ000000000，原告為系
    爭保險契約之身故受益人。宋昨非於99年7 月15日，自其位
    於新北市○○區○○路271 之3 號25樓住處，高處墜落，造
    成頭胸部鈍傷、肋骨骨折、血胸、中樞神經休克、呼吸衰竭
    及出血性休克致死亡等事實，為被告所不爭，並有系爭保險
    契約、臺灣板橋地方法院檢察署99石甲字第428-2 號相驗屍
    體證明書等影本各1 件在卷可稽，自堪信為真正。至於原告
    主張宋昨非係因檢查冷氣排水問題，自窗戶爬出陽台，不慎
    失足自住家25樓高處墜樓，符合系爭保險契約第2 條之「意
    外傷害事故」等語，則為被告否認，並以上開情詞抗辯。是
    本件兩造之爭執要點厥為：宋昨非於上開時間自其25樓住家
    高處墜樓，是否符合系爭保險契約第2 條之意外傷害事故？
    茲析述如下：
五、按「意外傷害保險，對被保險人或受益人而言，因涉有『證
    據遙遠』或『舉證困難』之問題，固得依民事訴訟法第二百
    七十七條但書規定，主張用『證明度減低』之方式，減輕其
    舉證責任，並以被保險人或受益人如證明該事故確已發生，
    且依經驗法則，其發生通常係外來、偶然而不可預見者，應
    認其已盡舉證之責。惟意外傷害保險以被保險人遭受意外傷
    害及其所致殘廢或死亡時，負給付保險金額之責，其保險費
    之給付多較一般死亡保險為低，被保險人或受益人苟就權利
    發生之要件，即被保險人非由疾病引起之外來突發事故所致
    傷殘或死亡之事實，未善盡上揭『證明度減低』之舉證責任
    者，保險人仍無給付保險金之義務。查原審審據上開事證，
    綜合研判，並本於取捨證據、認定事實之職權行使，認定被
    保險人依通常情形不可能站立於陽台（澆花）失足墜樓，上
    訴人就被保險人係站立於水泥底柱上澆花不慎墜樓意外死亡
    之變態事實，復未舉證以實其說，亦即上訴人就被保險人墜
    樓死亡，依經驗法則，其發生通常係外來、偶然而不可預見
    者，顯未善盡其舉證之責，依上說明，被上訴人自無給付保
    險金之義務。原審本此理由而為上訴人敗訴之判決，經核於
    法並無違背。」，最高法院著有98年度台上字第2096號裁判
    意旨可資參照。次按「傷害保險人於被保險人遭受意外傷害
    及其所致殘廢或死亡時，負給付保險金額之責。前項意外傷
    害，指非由疾病引起之外來突發事故所致者」，保險法第13
    1 條定有明文。另依本件系爭保險契約第2 條保險範圍、第
    4 條死亡保險金的給付、第9 條除外責任（原因）第1 項第
    3 款分別約定：「被保險人於本契約有效期間限內，因遭遇
    外來突發的意外傷害事故並以此意外傷害事故為直接且單獨
    之原因，致其身體蒙受傷害或因而殘廢死亡時，依照本契約
    之約定，給付保險金。」、「被保險人於本契約有效期間內
    遭受第二條約定的意外傷害事故，並以此意外傷害事故為直
    接且單獨原因，自意外傷害事故發生之日起一百八十日以內
    死亡者，本公司按保險金額給付身故保險金」、「被保險人
    直接因下列事由致成死亡、殘廢或傷害時，本公司不負給付
    保險金的責任：……三被保險人之故意自殺（包括自殺未遂
    ）。」等語（見本院卷第9 、12頁之系爭保險契約）。所謂
    外來突發事故，指自身以外之事故，且事發突然無法防範者
    而言，與一般生活上所稱之意外係指意料之外含義不同，必
    須滿足下列要件：1.非疾病引起：指非自身所患病症所致、
    2.為外來的：意即限定引起事故的原因係出於自身以外外在
    環境（包括他人之行止）之變化，故內發疾病所導致之結果
    應排除在外、3.為突發的：意即外在環境之變化係急遽以致
    不可預期或出乎預料之外。足見系爭保險契約之保險事故，
    須為因遭受意外傷害事故所引起之死亡始屬之（原因險），
    與壽險契約以被保險人之死亡即負有給付義務（結果險）有
    別，其範圍應從嚴認定，否則無以區別人壽保險與意外傷害
    保險之定義。從而，意外保險契約以意外事故發生為保險金
    給付請求權之要件，則依民事訴訟法第277 條前段「當事人
    主張於己有利之事實者，就其事實有舉證之責任」之規定及
    舉證責任分配原則，原告應就此權利發生之事實即被保險人
    係遭遇外來突發之意外事故一節，舉證以實其說。
六、原告主張被保險人係為檢查冷氣排水問題而爬出窗外，而高
    處墜樓，故屬意外事故等語，為被告否認。查：
  (一)依台灣板橋地方法院檢察署相驗卷內之「台北縣政府警察局
    中和第二分局轄內宋昨非死亡案現場勘察報告」第三頁捌、
    二、記載：「…勘察廚房陽台外側冷氣機管線，發現有脫鉤
    情形，於管線上未發現其他疑似拉扯之痕跡（如照片35）；
    於女兒牆左上方磁磚勘察未發現有疑似手印之情形（如照片
    36~38 ）。…」（見相驗卷第112 頁），並有該現場勘察報
    告內之編號35、36至38所示照片可稽（見相驗卷第135 至13
    7 頁）。倘被保險人係為檢查冷氣排水問題攀爬出窗外，而
    該冷氣管線脫鉤係被保險人拉扯所致，則勢必有明顯之拉扯
    痕跡，何以冷氣管線上無拉扯之痕跡，且女兒牆左上方磁磚
    並無被保險人之手印，是原告主張被保險人係為檢查冷氣排
    水問題，自窗戶爬出陽台，不慎失足而墜樓，與上開之現場
    客觀跡證不符，而不足採。
  (二)次查，原告於偵查中自承被保險人有憂鬱症症狀，且一、兩
    年前曾向跟原告說要自殺等語（見相驗卷第5 頁之警詢筆錄
    ），及於檢察官99年7 月16日訊問時陳稱：「（問：死者有
    無疾病？…）憂鬱症」等語（見相驗卷第19頁反面）。而被
    保險人之兄宋春德、二姊宋月瓊於檢察官相驗訊問時亦均陳
    稱：「（問：死者是否反應過疾病或困難？）只知有憂鬱症
    。」等語（見相驗卷第20頁）。另屋主卜慶玲於檢察官99年
    7 月16日訊問時陳稱：「（問：與死者關係？）我們是五專
    同學，亦是死者之屋主。我們是很好的朋友，我無償提供其
    住處。其平日與我通信，一直有提到輕生念頭，其平日在耕
    莘醫院拿安眠藥。」等語（見相驗卷第20頁）。本院復依被
    告之聲請向耕莘醫院調取被保險人之病歷資料（見本院卷第
    63至73頁），被保險人於97年1 月起至98年4 月3 日止期間
    ，亦有數次於該醫院精神科就診之紀錄。
  (三)又依相驗卷內之「台北縣政府警察局中和第二分局轄內宋昨
    非死亡案現場勘察報告」第三頁捌、之二所載：「…於25樓
    住處量測客廳窗戶，測得窗戶寬65公分，高145 公分；復測
    量廚房陽台女兒牆上方窗口，測得寬70公分，高99公分。」
    ，及該現場勘察報告第三頁玖、之三所載：「本案死者住處
    經勘察，未發現打鬥痕跡，另據關係人（按：即原告）所述
    其住處窗戶平時均為關閉狀態。勘察廚房發現冷氣機管線確
    有脫鉤情形，於廚房陽台磁磚情形未發現明顯手印、鞋印痕
    跡，僅於陽台地面上擺放印有『SAMPO 』紙箱上發現鞋印。
    …死者墜落處為家中廚房陽台窗口之可能性居大。」（見相
    驗卷第112 頁），復有該勘察報告之編號26至30所示照片數
    張附於相驗卷內可佐（見相驗卷第127 至130 頁）。另警員
    於現場勘察時，在被保險人住處之廚房陽台窗口處、女兒牆
    左上方磁磚、女兒牆磁磚等處，施以粉墨顯現法之後，顯示
    於廚房陽台磁磚情形未發現明顯手印、鞋印痕跡，僅於陽台
    地面上擺放印有『SAMPO 』紙箱上發現鞋印，有該勘察報告
    之編號36至39所示照片數張足徵（見相驗卷第135 至137 頁
    ）。依上，足見警員勘察廚房時，雖發現冷氣機管線確有脫
    鉤情形（見相驗卷第13 4頁之編號35照片），然卻於廚房陽
    台磁磚並未發現明顯手印、鞋印痕跡，而廚房陽台窗口女兒
    牆左上方（即放置冷氣機位置）之磁磚、女兒牆磁磚等處，
    經警員施以粉墨顯現法之後，亦未發現明顯手印、鞋印痕跡
    。倘被保險人果係檢查冷氣而自廚房陽台之窗戶爬出陽台，
    則於放置冷氣機處之女兒牆左上方之磁磚、女兒牆磁磚等處
    ，以粉墨顯現法採證後，理應當會採得若干部分之手印或鞋
    印痕跡，然卻未曾採得此等跡證。則原告主張此部分主張，
    尚非可採。
  (四)被保險人住處之廚房陽台女兒牆上方窗口，經警員測測量結
    果為高99公分（有上開現場勘察報告可憑），而被保險人身
    高僅147 公分（見相驗卷第23頁反面之台灣板橋地方法院檢
    察署檢驗報告書），若被保險人正常站立於窗戶邊，依被保
    險人之身高及該窗戶距離地面之高度，應不致發生墜落之危
    險。再者，被保險人係作家（見相驗卷第37頁被保險人得獎
    獎座、出版書籍之照片），並非具備檢修冷氣機專業技術及
    能力之專業人員，原告主張被保險人係為檢查冷氣排水問題
    攀爬出窗外，而讓自身曝露於25層高樓之窗外而可能發生墜
    落之高度危險中，實有違一般經驗法則。
  (五)基上各節，原告對於其主張被保險人係因意外傷害而致死之
    此一有利於己之事實，至少應負「證明度減低」之舉證責任
    ，然本件原告就被保險人墜樓死亡，依經驗法則，其發生通
    常係外來、偶然而不可預見者，尚未善盡其舉證之責，揆諸
    最高法院98年度台上字第2096號裁判所揭意旨，尚難認為原
    告之上開主張為可採。
七、從而，原告基於系爭保險契約法律關係，請求被告給付原告
    500 萬元，及自99年12月4 日起至清償日止，按年息10 %計
    算之利息，為無理由，應予駁回。原告之訴既經駁回，其假
    執行之聲請失所附麗，併駁回之。
八、因本案事證已臻明確，兩造其餘主張陳述及所提之證據，經
    審酌後認於本判決結果不生影響，爰不一一論述，附此敘明
    。
九、結論：原告之訴為無理由，依民事訴訟法第78條，判決如主
    文。
中    華    民    國   100    年    6     月    30    日
                  民事第一庭    法  官  陳翠琪
以上正本係照原本作成
如對本判決上訴，須於判決送達後20日內向本院提出上訴狀。如
委任律師提起上訴者，應一併繳納上訴審裁判費。
中    華    民    國   100    年    7     月    1     日
                                書記官  簡曉君